ACORDAO-COMPLETO-2387898

ACÓRDÃO 13052/2019 ATA 44/2019 - SEGUNDA CÂMARA

VISTOS, relatados e discutidos estes autos de tomada de contas especial, em que se apreciam, nesta oportunidade, Embargos de Declaração opostos contra o Acórdão 6788/2019-TCU-Segunda Câmara, 
ACORDAM os Ministros do Tribunal de Contas da União, reunidos em Sessão da 2ª Câmara, diante das razões expostas pelo Relator, em, com fundamento nos arts. 32, inciso II, e 34 da Lei 8.443/1992 c/c os arts. 277, inciso III, e 287 do Regimento Interno do TCU:
9.1. não conhecer dos presentes embargos de declaração;
9.2. dar ciência desta deliberação ao embargante e aos demais responsáveis, órgãos e entidades interessados nos autos.

Embargos de declaração opostos em face de acórdão que negou provimento a recurso de reconsideração interposto contra decisão condenatória proferida em tomada de contas especial

Segunda Câmara

Município de Paudalho/PE.

3. Interessados/Responsáveis/Recorrentes:
3.1. Interessado: Ministério do Turismo (vinculador) (05.457.283/0001-19).
3.2. Responsáveis: Erika Produções de Eventos Eireli (05.586.759/0001-11); José Fernando Moreira da Silva (XXX.778.814-XX).
3.3. Recorrente: José Fernando Moreira da Silva (XXX.778.814-XX).

Ana Arraes (Presidente).

13.1. Ministros presentes: Ana Arraes (Presidente), Augusto Nardes (Relator), Aroldo Cedraz e Raimundo Carreiro.
13.2. Ministra que alegou impedimento na Sessão: Ana Arraes (Presidente).
13.3. Ministro-Substituto presente: André Luís de Carvalho.

AUGUSTO NARDES

Ministro Augusto Nardes.

Tratam os autos, originariamente, da tomada de contas especial instaurada pelo Ministério do Turismo em desfavor do Sr. José Fernando Moreira da Silva, ex-prefeito do Município de Paudalho/PE, em face da omissão no dever de prestar contas dos recursos oriundos do Convênio 1.362/2009, cujo objeto consistia na realização do projeto intitulado "Festival da Juventude de Múltiplas Tribus" na municipalidade, nos dias 27 a 29/11/2009.
2.	No âmbito deste Tribunal, foi promovida a citação do Sr. José Fernando Moreira da Silva, nos seguintes termos:
	a) individualmente, pela não comprovação da correta liquidação de despesa, ante a falta de atesto da Nota Fiscal 46, emitida pela empresa Marcone Avelino Evaristo EPP (débito de R$ 26.000,00, em 23/12/2009) ; 
	b) solidariamente com a empresa Erika Produções de Eventos Eireli, entidade contratada por inexigibilidade de licitação para a execução do objeto conveniado, em face da não apresentação de fotos identificando que o evento realizado referente ao "Festival da Juventude de Múltiplas Tribus" teria sido financiado pelo MTur e que o plano de trabalho teria sido cumprido, bem como da não apresentação das notas fiscais e recibos emitidos em nome das bandas e assinados por seus representantes legais ou empresários exclusivos (débito de R$ 274.000,00, em 23/12/2009) .
3.	Ao apreciar as defesas acostadas aos autos, este Tribunal decidiu, mediante o Acórdão 4082/2018-TCU-Segunda Câmara, julgar irregulares as presentes contas, com fundamento no art. 16, inciso III, alínea "c", da Lei 8.443/1992, e condenar os responsáveis em débito, pelo valor original de R$ 109.500,00, correspondente ao montante recebido do MTur e não repassado às bandas musicais. Outrossim, decidiu aplicar-lhes a multa prevista no art. 57 da referida lei, no valor individual de R$ 18.000,00.
4.	Irresignada com a decisão condenatória deste Tribunal, a empresa Erika Produções de Eventos Eireli interpôs recurso de reconsideração, ao qual foi negado provimento, consoante o Acórdão 6788/2019-TCU-Segunda Câmara.
5.	Nesta assentada, examinam-se embargos de declaração opostos pelo Sr. José Fernando Moreira da Silva em face desse último decisum (peça 97) , mediante o qual alega a existência de omissão quanto ao exame das contratações das bandas artísticas frente ao entendimento jurisprudencial deste Tribunal vigente à época, contido no Acórdão 96/2008-TCU-Plenário, com inobservância ao princípio da segurança jurídica.
6.	Em face disso, requer o acolhimento dos embargos, com efeitos infringentes, para fins de correção do vício apontado e julgamento pela regularidade das contas.
	É o relatório.

8.1. Gracielle dos Santos Farias (43.778/OAB-PE) e outros, representando José Fernando Moreira da Silva.

Procuradora-Geral Cristina Machado da Costa e Silva.

EMBARGOS DE DECLARAÇÃO EM TOMADA DE CONTAS. ACLARATÓRIOS OPOSTOS POR PARTE QUE NÃO INTERPÔS RECURSO DE RECONSIDERAÇÃO. PRECLUSÃO LÓGICA. INEXISTÊNCIA DE INTERESSE RECURSAL. NÃO CONHECIMENTO.

TOMADA DE CONTAS ESPECIAL (TCE)

Secretaria de Recursos (SERUR); Secretaria de Controle Externo de Tomada de Contas Especial (SecexTCE).

Apreciam-se, nesta oportunidade, embargos de declaração opostos pelo Sr. José Fernando Moreira da Silva em face de acórdão que julgou recurso de reconsideração que havia sido interposto pela empresa Erika Produções de Eventos Eireli contra o Acórdão 4082/2018-TCU-Segunda Câmara, cujo efeito suspensivo do recurso foi estendido a ele, com fundamento no art. 281 do Regimento Interno do TCU.
2.	De pronto, verifico, em sede de admissibilidade, que os presentes embargos não devem ser conhecidos.
3.	É que o embargante sequer recorreu do aludido decisum, que originalmente o condenou solidariamente a ressarcir o débito apurado na tomada de contas especial objeto destes autos. Ou seja, ao renunciar ao seu direito de recorrer, o embargante aceitou tacitamente sua condenação, de forma que a oposição de embargos de declaração contra a deliberação que rejeitou o recurso de reconsideração interposto pela outra parte não guarda compatibilidade com sua decisão anterior.
4. 	Ocorreu, então, preclusão lógica, já que, nesta etapa processual, não poderiam ser ventilados pontos que não foram devidamente enfrentados em sede de recurso de mérito. Assim, não assiste interesse recursal ao embargante para ver conhecidos os seus aclaratórios.
5.	Ressalto que nessa linha já decidiu este Tribunal ao apreciar situações similares, a exemplo dos Acórdão 12422/2016-TCU-Segunda Câmara, de minha relatoria, e 31/2019-Plenário, da relatoria do Ministro Raimundo Carreiro, que também não conheceram, por preclusão lógica, de embargos opostos por responsável solidário contra decisão que julgou recurso que não foi por ele interposto.
6. 	Tais decisões fundamentaram-se nos seguintes julgados dos tribunais pátrios: a) TJ/MG - Emb. Decl. 10417100001821002 MG, Rel. Ana Paula Caixeta, julg. 3/12/2015, 4ª Câmara Cível, pub. 10/12/2015; b) TJ/DF - Emb. Decl. 20140111328633 DF, Rel. Flávio Augusto Martins Leite, julg. 5/5/2015, 2ª Turma Recursal dos Juizados Especiais do DF, pub. DJE 6/5/2015; c) TRE/SE - Emb. Decl. na Repr 770-03.2014.6.25.0000, Ac. 391/2014, Rel. Juíza Denize Maris de Barros Figueiredo, julg. 2/12/2014, pub. DJE/SE 9/12/2014; d) TJ/MG - Emb. Decl. 10024111178257003 MG, Rel. Wander Marotta, julg. 15/1/2013, 7ª Câmara Cível, pub. 18/1/2013; e) TJ/PR - Emb. Decl. 844355-4/01 PR (Acórdão) , Rel. Rogério Ribas, julg. 8/5/2012, 5ª Câmara Cível; f) TJ/RS - Emb. Decl. 71003877842 RS (Acórdão) , Rel. Fabio Vieira Heerdt, julg. 30/8/2012, 3ª Turma Recursal Cível; g) TJ/RS - Emb. Decl. 71003244357 RS, Rel. Afif Jorge Simões Neto, julg. 20/7/2011, 2ª Turma Recursal Cível, pub. 22/7/2011; h) TRF/4 - Rem. Ex Officio em AÇ Cível REOAC 1684 SC 2005.72.00.001684-0, Rel, Luís Alberto D'Azevedo Aurvalle, julg. 9/6/2010, 6ª Turma, pub. 18/6/2010; e i) STJ - EDcl no HC 227658 SP, Ministra Maria Thereza de Assis Moura, julg. 3/5/2012, 6ª Turma, pub. DJe 14/5/2012.
7.	Por elucidativo, reproduzo os seguintes excertos de ementas e votos condutores de alguns desses julgados:
	TJ/MG - Emb. Decl. 10417100001821002 MG, Rel. Ana Paula Caixeta
EMBARGOS DE DECLARAÇÃO - OMISSÃO E CONTRADIÇÃO INEXISTENTES - REJEIÇÃO.
- Os embargos de declaração não têm por escopo a reforma do julgado e não permitem a rediscussão da matéria, sendo cabíveis apenas nos casos em que se verifique obscuridade, contradição ou omissão na decisão embargada, mesmo para fins de prequestionamento.
- Não se reputa omisso o acórdão em que não houve manifestação sobre determinados pontos da sentença, nas hipóteses em que é descabido o reexame necessário e a parte deles não recorreu ('tantum devolutum, quantum appellatum') .
- Embargos não acolhidos.
	TJ/PR - Emb. Decl. 844355-4/01 PR (Acórdão) , Rel. Rogério Ribas
EMBARGOS DE DECLARAÇÃO CÍVEL. ACÓRDÃO QUE NÃO CONHECEU DE REEXAME NECESSÁRIO. ALEGAÇÃO DE OMISSÃO EM DETERMINADO PONTO. CONTUDO, RECONHECIMENTO DA 'PRECLUSÃO LÓGICA', JÁ QUE A PARTE EMBARGANTE NÃO RECORREU DA SENTENÇA NO MOMENTO PRÓPRIO, ACEITANDO-A NA SUA INTEGRALIDADE. PRECEDENTE. RECURSO NÃO CONHECIDO.
TRF/4 - REOAC 1684 SC 2005.72.00.001684-0, Rel. Luís Alberto D'Azevedo Aurvalle
PREVIDENCIÁRIO E PROCESSUAL CIVIL. EMBARGOS DE DECLARAÇÃO. OMISSÃO. REDISCUSSÃO DA MATÉRIA. REEXAME NECESSÁRIO. AUSÊNCIA DE APELAÇÃO DO INSS. PRECLUSÃO LÓGICA. INADMISSIBILIDADE DOS EMBARGOS DE DECLARAÇÃO. 
1. A retificação de acórdão só tem cabimento nas hipóteses de inexatidões materiais, erros de cálculo, omissão, contradição ou obscuridade. 
2. À luz de uma perspectiva constitucional de processo, a qual promove uma mudança de paradigma dos institutos que regem a matéria, tenho que as prerrogativas conferidas à Fazenda Pública devem se harmonizar com os demais valores protegidos na Constituição da república federativa do Brasil de 1988, tais como a garantia ao efetivo acesso à justiça, a celeridade e a igualdade. 
3. Hipótese em que não é possível permitir que o INSS rediscuta os fundamentos da decisão em sede de embargos de declaração, quando não promoveu a impugnação da sentença em momento processual oportuno. A aceitação da sentença encerra uma preclusão lógica de não recorrer. 
4. Prestigia-se, no caso, a preclusão lógica ocorrida na espécie, regra que, segundo a doutrina, tem como razão de ser o respeito ao princípio da confiança, que orienta a lealdade processual (proibição do venire contra factum proprium) . 
5. Embargos de declaração não conhecidos.
STJ - EDcl no HC 227658 SP, Ministra Maria Thereza de Assis Moura
PROCESSO PENAL. EMBARGOS DE DECLARAÇÃO. HABEAS CORPUS. MINISTÉRIO PÚBLICO. PRINCÍPIOS INSTITUCIONAIS DA UNIDADE E DA INDIVISIBILIDADE. PRÉVIA RENÚNCIA AO DIREITO DE RECORRER. PRECLUSÃO LÓGICA. CARÊNCIA DE INTERESSE. RENÚNCIA. ATO IRRETRATÁVEL. EMBARGOS NÃO CONHECIDOS.
1. Nos termos do art. 127, § 1º, da Constituição Federal de 1988, o Ministério Público é instituição permanente, regida pelos princípios da unidade e da indivisibilidade, segundo os quais o Parquet é um só organismo, uma só unidade, e seus membros podem ser substituídos uns pelos outros, independentemente de fundamentação, sem que haja alteração subjetiva na relação jurídica processual.
2. Com a interposição de prévia petição por parte do órgão ministerial renunciando ao direito de recorrer, restou superada a possibilidade de o embargante interpor qualquer recurso, por carência de interesse, porquanto consumada na espécie, a preclusão lógica.
3. Não há que se falar em retratação da renúncia do direito de recorrer, porquanto a renúncia é ato de disposição da faculdade de recorrer que possui efeitos preclusivos, sendo, portanto, irretratável.
4. Embargos não conhecidos.
8.	Registro, por fim, que, à vista do não conhecimento dos embargos de declaração opostos pelo Sr. José Fernando Moreira da Silva, em virtude da incidência, no caso, da preclusão lógica, bem assim por restar neles discutido argumento quanto ao mérito da sua responsabilização nos presentes autos, deixo de tecer maiores comentários sobre tal argumento.
	Ante os fundamentos expostos, VOTO no sentido de que o Tribunal adote o Acórdão que ora submeto à deliberação deste Colegiado.
TCU, Sala das Sessões Ministro Luciano Brandão Alves de Souza, em 3 de dezembro de 2019.
Ministro JOÃO AUGUSTO RIBEIRO NARDES
Relator